臺灣高等法院臺中分院刑事裁定
111年度毒抗字第678號
抗  告  人  
即  被  告  張家箖



上列抗告人即被告因聲請觀察勒戒案件，不服臺灣臺中地方法院
中華民國111年6月24日裁定（111年度毒聲字第649號）提起抗告
，本院裁定如下：
    主    文
抗告駁回。
    理    由
一、本件抗告人即被告張家箖（下稱抗告人）抗告意旨略以：
　㈠本件檢察官聲請對抗告人觀察、勒戒之處分，經原裁定准許
    ，然觀察、勒戒程序，究屬對毒品施用之行為人即抗告人施
    以拘束人身自由之保安處分，是於執行上開限制人身自由之
    處分時，當應行正當法律程序，賦予當事人陳述意見之權利
    ，始與憲法上基本權利之制度性保障無違，方為允妥，然本
    件檢察官於聲請觀察、勒戒前，均未訊問抗告人，或告知抗
    告人觀察、勒戒之法律要件及效果，及抗告人就是否觀察、
    勒戒，或者予以義務勞務、繳納處分金、心理輔導、法治教
    育或其他預防再犯措施為附條件之緩起訴處分，本件之檢察
    官皆未給予抗告人能以書面陳述意見之機會。原裁定竟漏未
    審酌本件檢察官之聲請並無賦予抗告人陳述意見，也未給予
    抗告人於聲請觀察、勒戒之程序表示意見之機會，僅形式上
    認為抗告人有吸食毒品，即據以為觀察、勒戒之裁定，依前
    開實務見解、司法院大法官解釋對於正當之正當法律程序之
    闡釋意旨，原裁定並不適法。
　㈡對於施用毒品者強調「治療勝於處罰」、「醫療先於司法」
    之刑事政策，強化觀察、勒戒或強制戒治處分，賦予檢察官
    得依個案情形，給予施用毒品者義務勞務、繳納處分金、心
    理輔導、法治教育或其他預防再犯措施為附條件之緩起訴處
    分，以符合個案矯治之效。原裁定未能慮及多元化之緩起訴
    處遇，容有未洽之處。
　㈢另查，抗告人尚有年邁父母須扶養，父親為45年次，母親為4
    8年次，分別各自有三高病史、無謀生能力，若抗告人入勒
    戒所觀察、勒戒，將導致雙親頓失所依；且抗告人本身亦有
    免疫病史需要長期服藥及追蹤，若進入勒戒所亦將影響其治
    療進度。復觀抗告人之收人非僅為自己之溫飽，因其父母並
    無謀生能力需仰賴其撫養，且其另有每個月之貸款和信用卡
    需要繳納，每個月平均為新臺幣25,000元左右，若令抗告人
    入勒戒所將導致其經濟狀況及整體生活產生重大影響；又抗
    告人之職業乃賣場之行銷人員，若抗告人入勒戒所觀察、勒
    戒，依賣場之人員流動性亦可能影響抗告人於戒癮治療結束
    後重返職場，對抗告人之影響甚大。
　㈣末查，抗告人於警詢及偵查中均對其施用第二級毒品甲基安
    非他命之事實坦承不諱，配合檢警調查，犯後態度良好，應
    可認抗告人對其所犯事實亦有改過自新之意，原裁定有上開
    不完備之處，請求將原裁定撤銷，以保障人權等語。
二、按犯毒品危害防制條例第10條之罪者，檢察官應聲請法院裁
    定，令被告入勒戒處所觀察、勒戒，其期間不得逾2月；依
    前項規定為觀察、勒戒或強制戒治執行完畢釋放後，3年後
    再犯第10條之罪者，適用本條前2項之規定，毒品危害防制
    條例第20條第1項、第3項分別定有明文。而上開所謂「3年
    後再犯」，只要本次再犯（不論修正施行前、後）距最近1
    次觀察、勒戒或強制戒治執行完畢釋放，已逾3年者，即該
    當之，不因其間有無犯第10條之罪經起訴、判刑或執行而受
    影響。依舉重明輕之法理，被告倘僅經檢察官為「附命緩起
    訴」處分，而非起訴、判刑，不論有無完成戒癮治療，其再
    犯更有適用同條例第20條第3項規定，施以觀察、勒戒或強
    制戒治之必要（最高法院110年度台上字第2096號判決意旨
    參照）。另按毒品危害防制條例第24條第1項亦明定：本法
    第20條第1項之程序，於檢察官先依刑事訴訟法第253條之1
    第1項、第253條之2第1項第4款至第6款或第8款規定，為附
    命完成戒癮治療之緩起訴處分時，不適用之。是現行對於施
    用毒品者之刑事政策，對於「初犯」或「3年後再犯」者之
    處置，採取「觀察、勒戒或強制戒治」及「多元附條件緩起
    訴處分」（含「附命完成戒癮治療」）併行之雙軌模式，是
    否為緩起訴之戒癮治療處分，則係法律賦予檢察官偵查裁量
    結果之裁量權限，並非施用毒品者所享有之權利，或有依其
    意願選擇之餘地，毒品危害防制條例亦未揭諸「緩起訴之戒
    癮治療」應優先於「觀察、勒戒」之規定，檢察官自得依照
    個案情形，依法裁量決定採行何者為宜，法院原則上應尊重
    檢察官職權之行使，僅就檢察官之判斷有違背法令、事實認
    定有誤或其他裁量重大明顯瑕疵等事項，予以有限之低密度
    審查，此裁量權之行使苟無濫用或不當情形，自不得任意指
    為違法。
三、再參酌刑事訴訟法第253條、第253條之1、第254條賦予檢察
    官職權不起訴處分及緩起訴處分之裁量權，檢察官逕行提起
    公訴時，亦無庸就為何不適用此等規定為職權不起訴處分、
    緩起訴處分敘明理由之必要；而刑法第59條酌減其刑、第61
    條免除其刑及第74條緩刑之宣告，均屬法院依法裁量之權限
    ，法院如未適用此等規定，原則上，亦無說明理由之義務，
    自不待言。則檢察官是否適用上開規定對施用毒品者為附命
    緩起訴處分，既屬檢察官之職權，檢察官自得本於相關規定
    及立法目的，妥為斟酌、裁量，其裁量之結果，如認適於對
    被告為緩起訴處分者，固須於緩起訴處分中說明其判斷之依
    據，惟如認為應向法院聲請觀察、勒戒者，自無需詳述不適
    於為緩起訴處分之理由。又被告聽審權固屬憲法第16條保障
    人民訴訟權之一，但並非不得以法律為合理、正當規劃或限
    制，此乃立法機關自由形成的範疇，要屬「立法裁量」權限
    。觀諸現行毒品危害防制條例及觀察勒戒處分執行條例並未
    規定檢察官及法院為觀察、勒戒裁定前，須先經訊問被告之
    程序，此與刑事訴訟法明定羈押、審判等程序均須經法官開
    庭訊問、審理之法定程序原則有別，而為立法者依據被告或
    受處分人所涉與公益等權益輕重，為各項權衡之立法裁量結
    果，屬立法形成空間，是縱使檢察官、原審法院於聲請或裁
    定前並未訊問被告，亦難認違反正當法律程序。
四、經查：
  ㈠抗告人基於施用第二級毒品甲基安非他命之犯意，於民國111
    年5月3日10時許，在臺中市西屯區福星公園內，施用甲基安
    非他命1次。嗣經警於同日13時15分許，採集抗告人之尿液
    送檢，經送往欣生生物科技股份有限公司檢驗，結果確呈第
    二級毒品安非他命、甲基安非他命陽性反應等情，業經抗告
    人於警詢及偵查中坦承不諱，並有員警職務報告書、臺中市
    政府警察局第五分局搜索扣押筆錄、扣押物品目錄表、現場
    執行及扣案注射針筒照片4張、臺中市政府警察局第五分局
    四平派出所採集尿液鑑定同意書、委託尿液檢驗代號與真實
    姓名對照表、查獲施用（持有）毒品案件經過情形紀錄表、
    衛生福利部草屯療養院111年5月19日草療鑑字第1110500173
    號鑑驗書、欣生生物科技股份有限公司濫用藥物尿液檢驗報
    告等資料在卷可稽（見毒偵卷第31頁、第39頁至第42頁、第
    43頁、第47頁至第51頁上方、第65頁、第67頁、第69頁、第
    109頁、第111頁），足認抗告人前揭任意性自白與事實相符
    ，是抗告人上開施用第二級毒品甲基安非他命之犯行，洵堪
    認定。
　㈡又抗告人前因施用毒品案件，經臺灣臺中地方檢察署檢察官
    以105年度毒偵字第4906號緩起訴處分附帶應履行必要命令
    ，緩起訴期間2年，於107年12月10日履行完成。復因施用毒
    品案件，經臺灣臺中地方檢察署檢察官以109年度毒偵字第4
    424號緩起訴處分附帶應履行必要命令，緩起訴期間2年，於
    111年11月30日才履行完畢觀護期滿，本件被告施用毒品之
    時間仍在觀護期間內。而抗告人經檢察官為上開附命緩起訴
    處分後，迄本件施用毒品行為前，並未因施用毒品案件執行
    觀察、勒戒或強制戒治完畢等情，有臺灣高等法院被告前案
    紀錄表在卷可考。原審法院因認檢察官之聲請為正當，而裁
    定令抗告人入勒戒處所觀察、勒戒，參照前開說明，經核於
    法並無不合。
  ㈢抗告人雖以檢察官未傳喚抗告人到庭陳述意見，亦未賦予陳
    述意見之機會，對其聽審權保障不足，程序違反正當法律程
    序云云，然揆諸前揭說明，檢察官於裁量之過程如認有詢問
    其意見之必要，固得為之，然現行毒品危害防制條例及刑事
    訴訟法關於此等裁定之程序，既無要求檢察官及法院應先給
    予被告陳述意見之強制規定，自難僅憑檢察官於聲請觀察勒
    戒前，未踐行徵詢、告知，或未於聲請觀察、勒戒時詳述其
    判斷之理由，即認檢察官及法院之裁量有違法之情事。抗告
    意旨又以檢察官未能慮及多元化之處遇方式，容有未洽之處
    等語，然檢察官無須於觀察勒戒聲請書中說明被告不適於為
    附命完成戒癮治療之緩起訴處分之理由，已如前述；本件檢
    察官斟酌抗告人個案情形及卷內事證後，綜合考量抗告人之
    行為及客觀情形，認不適合為附命完成戒癮治療之緩起訴處
    分，應依毒品條例第20條第1項、第3項之規定向法院聲請裁
    定令被告入勒戒處所觀察、勒戒始能達成戒斷之目的，復查
    無認定事實有誤、違背法令或有明顯重大瑕疵之處，難謂檢
    察官裁量權之行使有何違法或明顯失當之處；況抗告人前已
    經檢察官先後2次為附命緩起訴處分，仍未能戒除毒癮，亦
    顯示再以附命緩起訴處分之方式已無法幫助其戒除毒癮，而
    有施以觀察、勒戒之必要，是檢察官之聲請即屬有據，而法
    院依法裁定准予檢察官之聲請，亦難認有何違法或不當之處
    。抗告意旨僅憑一己之意，認抗告人無不適宜接受戒癮治療
    之情形，而指摘檢察官之裁量違法等語，難認可採。
  ㈣另抗告人以提起抗告方式，書面陳述其「尚有年邁父母須扶
    養，本身亦有免疫病史需要長期服藥及追蹤，若進入勒戒所
    亦將影響其治療進度，抗告人有正當職業，且對施用毒品事
    實坦承不諱，配合檢警調查，犯後態度良好，並無不能附命
    完成戒癮治療緩起訴處分之情事」等，為有利自己之答辯，
    已兼顧抗告人訴訟防禦權的行使。而毒品危害防制條例規定
    之觀察、勒戒處分，係針對施用毒品者將來之危險所為預防
    、矯治措施之保安處分，目的係為矯正行為人反社會性格，
    採用徹底隔絕毒品、專業諮商輔導或必要醫療支援等方法，
    協助其戒斷施用毒品之身癮及心癮，以達教化與治療之目的
    ，並防衛社會安全，其性質非為懲戒行為人。為達上述目的
    ，不得已於一定期間限制或拘束行為人之人身自由，既為法
    之所許，當無因個人工作或家庭等因素而免予執行之理。抗
    告人既有前揭施用毒品之行為，且有予以矯治並預防其將來
    繼續施用之必要性，至於是否坦承犯行、有無正當工作、以
    及是否須負擔家庭經濟等因素，均核與毒品條例第20條第1
    項、第3項裁定要否令入勒戒處所觀察、勒戒所應審酌之要
    件無涉，尚不足採為解免其依法應受之觀察、勒戒處分，而
    撤銷原裁定之正當理由。
五、綜上所述，檢察官綜合卷內相關事證，經裁量決定應向法院
    聲請觀察、勒戒，並無違反比例原則及明顯裁量怠惰或恣意
    濫用裁量之情事，原審審酌卷內相關事證，認抗告人施用第
    二級毒品甲基安非他命犯行明確，符合毒品危害防制條例第
    20條第1項、第3項之規定，因認檢察官之聲請為正當，而裁
    定抗告人應送勒戒處所觀察、勒戒，其期間不得逾2月，經
    核其認事用法並無違誤，抗告人仍執前詞提起抗告，指摘原
    裁定不當，為無理由，應予駁回。
六、據上論結，應依刑事訴訟法第412條，裁定如主文。　
中　　華　　民　　國　　111 　年　　7 　　月　　26　　日
            刑事第九庭   審判長法　官　紀  文  勝
                               法　官  姚  勳  昌
                               法　官  紀  佳  良 
以上正本證明與原本無異。
不得再抗告。
　　　　　　　　　　　　       書記官  洪  鴻  權
　　　　　　　　　　　　　　　 
中　　華　　民　　國　　111 　年　　7 　　月　　26　　日